【裁判字號】    99,勞上易,8
【裁判日期】    990406
【裁判案由】    給付資遣費
【裁判全文】
臺灣高等法院民事判決                 99年度勞上易字第8號
上  訴  人  衛豐保全股份有限公司
法定代理人  甲○○
訴訟代理人  林明正律師
複代理人    林育生律師
被上訴人    乙○○
訴訟代理人  趙懷琪律師
上列當事人間給付資遣費事件，上訴人對於中華民國98年11月24
日臺灣臺北地方法院98年度勞訴字第44號第一審判決提起上訴，
本院於99年3月23日言詞辯論終結，判決如下：
    主  文
原判決廢棄。
被上訴人在第一審之訴及假執行之聲請均駁回。
第一、二審訴訟費用由被上訴人負擔。
    事實及理由
一、被上訴人起訴主張：被上訴人自民國80年3月1日起任職於併
    購前之上訴人衛豐保全股份有限公司，擔任業務經理，因臺
    灣士瑞克保全股份有限公司（以下簡稱士瑞克公司）之法人
    股東G4S Group Holding（ASIA）LIMITED（Group 4
    Securicor Group，即國際保安集團），於94年3月1日併購
    上訴人，被上訴人為併購時所留用之人員，依企業併購法第
    16條及勞動基準法（以下簡稱勞基法）第20條規定，於併購
    時雇主商定留用，應獲得勞工個別之同意，被上訴人係基於
    併購後之公司保障留用人員原有之勞動條件完全不變且承認
    原有之工作年資，始同意留用成為併購後上訴人之員工。然
    被上訴人併購前係上訴人業務經理，併購後上訴人將被上訴
    人改隸於駐衛保全警衛業務，並將被上訴人工作地點自臺北
    縣新店市○○路○段89號2樓變更為臺北縣林口鄉○○路○段
    254號即林口總管理處，且自95年間起要求被上訴人再兼任
    士瑞克公司業務，已明顯造成被上訴人勞動條件之不利益，
    更於94年3月1日未經被上訴人同意，將伊每月新臺幣（下同
    ）6萬5000元之薪資調降為5萬5000元，即每月月薪減少5000
    元、其他之交通津貼減少5000元。被上訴人遂依勞基法第14
    條第1項第5、6款規定，於97年2月29日以存證信函通知上訴
    人終止勞動契約，並依勞基法第14條第4項準用第17條規定
    請求上訴人給付資遣費。又被上訴人之工作年資自84 年3月
    15日起至97年2月29日止，合計12年11月又15日，因被上訴
    人選擇勞工退休金舊制，依勞基法第17條規定，上訴人應給
    付被上訴人資遣費為84萬5000元（計算式：65000×13=8450
    00），為此提起本件訴，並請就上訴人前揭違反勞基法之事
    由擇一審理等情。（起訴聲明：上訴人應給付被上訴人84萬
    5000元本息。原審判決如被上訴人聲明，上訴人不服，提起
    上訴。）答辯聲明：上訴駁回。
二、上訴人則以：被上訴人自80年3月1日起於上訴人公司擔任業
    務人員，曾於88年8 月22日向上訴人申請離職，嗣於89年3
    月23日再至上訴人公司任職。而上訴人遷移主要辦公處至林
    口鄉，早於94年9月至12月間區分各單位進行，於95年1月已
    全部完成，被上訴人均未反對且繼續至新辦公處所上班，足
    見其已默示同意變更。又被上訴人僱用合約中關於薪資之約
    定為底薪4萬6800元，加計全勤5940元、績效獎金7260元，
    共計6萬元，另有「其他津貼」5000元作為拜訪發展業務之
    交通津貼，此並未規範於僱用合約薪資中。上訴人雖將被上
    訴人每月薪資減少5000元，並取銷5000元其他津貼之油資補
    助，亦即由「固定金額」改為「按實際里程數」核實請款，
    惟請款結果，被上訴人每月實領薪資所得實質上根本曾減少
    ，何有違約或減薪問題。況被上訴人知悉上開薪資及工作地
    點調整後仍繼續正常工作達1年，顯已默示同意此項變更，
    是上訴人並無勞基法第14條第1項第5、6款之情形，被上訴
    人終止勞動契約並無理由。矧且，被上訴人遲至97年3月始
    終止勞動契約，距上開工作地點及薪資之變動，已逾勞基法
    第14條第2項規定30日之除斥期間，被上訴人自不得終止勞
    動契約等語置辯。聲明：(一)原判決廢棄。(二)被上訴人在第一
    審之訴及假執行之聲請均駁回。
三、經原審會同兩造整理本件不爭執及爭執事項如下（見原審卷
    第57頁背面至第58頁、第71頁背面、第112頁）：
  (一)不爭執事項：
  1.被上訴人自80年3月1日至上訴人公司擔任業務人員，於84年
    間升任專案經理，於88年8月22日申請離職，於89年3月23日
    再至上訴人公司任職，依合約書第20條約定，被上訴人年資
    回溯5年。
  2.士瑞克公司之法人股東G4SGroup Holding（ASIA）LIMITE D
    ）（Group 4 Securicor Group），於94年3月1日併購上訴
    人股份，被上訴人依原有工作條件予以留用。
  3.被上訴人於97年2月29日以永吉郵局第95號存證信函向上訴
    人終止勞動契約，上訴人於97年3月1日收受。
  4.被上訴人之工作年資自84年3月15日起至97年2月29日止，共
    計12年11月15日。
  5.若被上訴人主張依勞基法第14條第1項第5、6款終止勞動契
    約有理由，則資遣費應為84萬5000元。
  (二)爭執事項：
    上訴人是否有不依勞動契約約定給付薪資、增加被上訴人業
    務內容或調動工作地點違反調職五原則之雇主應提供必要協
    助，而有勞基法第14條第1項第5、6款事由（以上事由由法
    院擇一審理），被上訴人得終止勞動契約？茲就上開爭點論
    述如下。
四、被上訴人依勞基法第14條第1項第5、6款事由終止勞動契約
    ，並不合法：
  (一)按「有左列情形之一者，勞工得不經預告終止契約：……五
    雇主不依勞動契約給付工作報酬，或對於按件計酬之勞工不
    供給充分之工作者。六雇主違反勞動契約或勞工法令，致有
    損害勞工權益之虞者。」勞基法第14條第1項第5、6款分別
    定有明文。
  (二)按勞基法第2條第3款規定：「工資謂勞工因工作而獲得之報
    酬，包括工資、薪金及按計時、計日、計月、計件以現金或
    實物等方式給付之獎金、津貼及其他任何名義之經常性給與
    均屬之」。又上開經常性給與，係勞基法施行細則第10條所
    列各款以外之給與：一紅利。二獎金：指年終獎金、競賽獎
    金、研究發明獎金、特殊功績獎金、久任獎金、節約燃料物
    料獎金及其他非經常性獎金。三春節、端午節、中秋節給與
    之節金。四醫療補助費、勞工及其子女教育補助費。五勞工
    直接受自顧客之服務費。六婚喪喜慶由雇主致送之賀禮、慰
    問金或奠儀等。七職業災害補償費。八勞工保險及雇主以勞
    工為被保險人加入商業保險支付之保險費。九差旅費、差旅
    津貼及交際費。十工作服、作業用品及其代金。十一其他經中
    央主管機關會同中央目的事業主管機關指定者。故所謂工資
    係指勞工因工作而獲得之酬，換言之，工資之認定應以是否
    屬於勞工因提供勞務而由雇主獲致之對價而定，亦即工資須
    具備「勞務對價性」要件，而於無法單以勞務對價性明確判
    斷是否為工資時，則輔以「經常性給與」與否作為補充性之
    判斷標準。本件被上訴人主張上訴人自94年3月1日起未經其
    同意片面將薪資自每月6萬5000元調降為5萬5000元，有薪資
    單及上訴人公司人事異動/核（調）薪單為證（見原法院97
    年度重勞調字第56號卷，下稱重勞調字卷，第8至第9頁），
    而依兩造間英文版契約第1條約定：「薪資（Salary）包括
    ：每月（Monthly）4萬6800元、全勤津貼（Full attendance
     ）5940元、績效津貼（Performance）7260元，總計6萬元
    」，另於津貼補償（Reimbursment）中約定，上訴人公司每
    月另固定給付被上訴人5000元之交通津貼（Travel
    allowance），有契約及津貼補償在卷可憑（見原審卷第33
    、42頁），上訴人亦自承此5000元之交通津貼係作為被上訴
    人拜訪發展業務所用，顯見前開交通津貼具備「勞務對價性
    」要件，且為上訴人對被上訴人之經常性給與而屬工資之一
    部，要無疑義。是兩造間約定被上訴人每月之薪資應為底薪
    加上全勤津貼、績效津貼及交通津貼，總計6萬5000元，堪
    可認定。
  (三)上訴人固不爭執被上訴人每月月薪減少5000元，並取消交通
    津貼5000元（見原審卷第72頁），且每月減薪5000元為勞動
    條件不利益之變更，惟辯稱被上訴人繼續工作達1年，顯已
    同意此項變更云云，並聲請訊問證人吳宗治、鄒浩，證明被
    上訴人同意上開「以1萬元油資費用抵原有5000元交通補助
    、5000元薪資」等語（見原審卷第122頁背面）。惟證人即
    士瑞客公司副總經理吳宗治於原審審理時結證稱：94年8月
    間被上訴人從上訴人公司調到林口士瑞克公司伊所管轄之勤
    務客服部門擔任部屬。緣94年前1、2年士瑞克公司將上訴人
    公司買下，上訴人公司員工不願併入士瑞克公司者皆已資遣
    ，願留下的員工就併入士瑞克公司，並分配到不同的地點工
    作，例如林口、新店等地，但因士瑞克與被告公司在薪資與
    福利方面有所不同，主管決定將兩家公司員工薪資及福利統
    一調整，調整結果大部分比照士瑞克公司之薪資及福利辦理
    。被上訴人調至伊部門後，其薪資較在被告公司之薪資按月
    減少5000元，但因士瑞克公司將油費津貼改為實報實銷制，
    且再按實際公里數加乘6.5後請領油費，計算結果油資津貼
    一般會超過1萬元，除非員工有請假或實際未跑那麼多里程
    數。而上訴人公司的油費津貼（即交通津貼）則採固定5000
    元補貼，伊不知被上訴人是否同意薪資結構的變更，因為這
    是公司高層與被上訴人溝通，非伊所為，但被上訴人就此曾
    向伊表達不同意見等語（見原審卷第123頁及背面）。證人
    鄒浩亦結證稱：之前和被上訴人都是上訴人公司員工，但因
    兩人在上訴人公司的辦公室不在同一地方，除非業務需要或
    是開會才會短暫接觸，故不知被上訴人為何調職，亦不知道
    被上訴人調職前後薪資、福利、工作內容有無變更或有無同
    意，被上訴人亦未表示同意調職後之薪資變更等語（見本院
    卷第124頁及背面）。是依證人吳宗治證述可知，上訴人公
    司經士瑞客公司購併後，確有針對員工之薪資結構進行調整
    ，並將被上訴人原領月薪按月調降5000元，然證人吳宗治、
    鄒浩皆不知被上訴人是否同意上開降薪及調整作為，故依渠
    等證述，尚不足以證明被上訴人業已明示同意薪資結構改由
    每月月薪減少5000元、交通津貼減少5000元。
  (四)惟按所謂默示之意思表示，係指依表意人之舉動或其他情事
    ，足以間接推知其效果意思者而言，若單純之沉默，則除有
    特別情事，依社會觀念可認為一定意思表示者外，不得謂為
    默示之意思表示（最高法院29年上字第762號判例意旨參照
    ）。被上訴人之薪資結構自96年3月起同步將本薪部分減少
    5000元，交通津貼則由原本固定5000元改為按實際里程數核
    實申請支付。薪資結構改變前被上訴人領交通津貼無須作任
    何紀錄，改變後，被上訴人則必須每日計算所跑里程數，每
    月核實請領交通津貼。96年3月起至97年3月離職止，被上訴
    人每月均按照新辦法提出當月所跑里程數請款，又上訴人於
    94年8月1日調動被上訴人工作地點，自95年間起再兼任士瑞
    克公司業務，被上訴人均未提出異議乙節，為被上訴人所不
    爭執，可認被上訴人並非僅單純受領薪資，並已有繼續1年
    來遵照新制為紀錄並申領交通津貼之行為，且亦配合為工作
    地點及職務之調整長達2年多，均非單純沈默，而具有一定
    之效果意思可推知被上訴人同意變更薪資及工作地點、職務
    之調整之表示，是可認被上訴人就上開變更已有默示之同意
    。
  (五)第17條規定於本條終止契約準用之；雇主依前條終止勞動契
    約者，應發給勞工資遣費，勞基法第14條第4項、第17條固
    定有明文。惟本件被上訴人既已默示同意上訴人調整薪資及
    工作地點及職務之調整，上訴人即無不依勞動契約給付工作
    報酬，及違反勞動契約致有損害勞工權益之虞，故被上訴人
    依勞基法第14條第1項第5、6款規定終止勞動契約，均屬無
    據。又勞工依前項第1款、第6款規定終止契約者，應自知悉
    其情形之日起30日內為之，勞基法第14條第2項亦有明定。
    上訴人係於94年8月1日調動被上訴人工作地點，自95年間起
    兼任士瑞克公司業務，則縱有勞動條件不利變更之情事，被
    上訴人於斯時即已知悉，惟被上訴人遲至97年2月29日方發
    函主張終止勞動契約，並於97年3月1日由上訴人收受（見上
    開不爭執事項），亦已逾勞基法第14條第2項所定之30日除
    斥期間，故被上訴人依勞基法第14條第1項第6款規定終止勞
    動契約，亦於法不合。
五、綜上所述，上訴人依勞基法第14條第1項第5、6款規定終止
    兩造間勞動契約，既均不合法，則其依勞基法第14條第4項
    、第17條規定，請求上訴人給付資遣費84萬5000元本息即無
    理由，不應准許。其假執行之聲請亦失所附麗，應併予駁回
    。原審判命上訴人給付84萬5000元本息，並為假執行之宣告
    ，自有未洽。上訴意旨指摘原判決不當，求予廢棄改判，為
    有理由。自應由本院予以廢棄改判，如主文第二項所示。
六、本件事證已臻明確，兩造其餘攻擊防禦方法及舉證，核與判
    決結果無影響，爰不一一論述，併予敘明。
七、據上論結，本件上訴為有理由，爰判決如主文。
中    華    民    國    99    年    4     月    6     日
                  民事第十七庭
                      審判長法  官  藍文祥
                            法  官  張競文
                            法  官  陳麗芬
正本係照原本作成。
不得上訴。
中    華    民    國    99    年    4     月    6     日
                            書記官  張永中

司法院資訊處製作；財團法人民間司法改革基金會備份。
